【裁判字號】    89,易,4912
【裁判日期】    900223
【裁判案由】    詐欺
【裁判全文】
臺灣高雄地方法院刑事判決                        八十九年度易字第四九一二號
    公  訴  人  臺灣高雄地方法院檢察署檢察官
    被      告  丁○○
    被      告  戊○○
    右  一  人
    選任辯護人  林樹根律師
                莊雯琇律師
                洪茂松律師
右列被告因詐欺案件，經檢察官提起公訴（八十八年度偵字第一九一一七號、八十九
年度偵字第一二一八二號），本院判決如左：
    主  文
戊○○共同連續依法受託代他人處理會計業務之人員以明知為不實之事項，而填製會
計憑證，處有期徒刑肆月，如易科罰金，以參佰元折算壹日。
扣案之刷卡機貳台；美商美銀賓旭信用卡有限公司、聯邦商業銀行、中國信託商業銀
行及美國運通銀行空白簽帳單各壹批均沒收。
丁○○無罪。
    事  實
一、戊○○受姓名年籍不詳化名為「小陳」、「小林」（實係同一人，以下均以「小
    陳」代之）之人，以每月薪資新台幣（下同）二萬二千元之代價僱佣，共同經營
    由以丁○○為名義負責人而坐落於高雄市○○街二三四號之「旺九實業行」，戊○○並與綽號為「小陳」之人共同基於概括之犯意聯絡，由戊○○負責「旺九實
    業行」之實際營運，並受託負責處理會計事務，從事俗稱「刷卡借現」之業務，
    並由戊○○在台灣時報上所刊登「刷卡借現」借款之廣告；嗣丙○○（另經檢察
    官為職權不起訴處分）因經濟急迫需款週轉，復見戊○○在台灣時報上所刊登「
    刷卡借現」借款之廣告，乃分別於民國（以下同）八十八年九月上旬，下旬、同
    年十月一日共三次，均撥打前開由戊○○於廣告上所刊登之電話號碼：（０七）
    0000000號，與戊○○聯絡，並再依戊○○之指示，至高雄市○○街與開
    封街口與戊○○會面後，再由戊○○帶丙○○至設於高雄市○○街二三四號之「
    旺九實業行」內，在無任何實際交易之情形下，由丙○○提供其所有由美國銀行
    核發之信用卡，偽以旅遊團及購機票、購買服飾等名義，假消費刷卡簽帳，金額
    分別為二萬四千元、二萬四千元、二萬三千三百四十元，並由戊○○分別當場預
    扣四千元、四千元、二千三百四十元不等之金額作為利息（此部分所涉犯重利罪
    嫌部分業據檢察官為不起訴處分），而將預扣後所餘之現金交付丙○○，戊○○
    並在明知丙○○與「旺九實業行」間並未有任何實際交易之情形下，連續於「旺
    九實業行」內足以作為證明會計事項發生之會計憑證信用卡簽帳單上，填製曾有
    上開交易金額，並於其上分別載明係泰國五日遊團費等不實事實，而丙○○亦基
    於與戊○○及「小陳」共同填製不實會計憑證之概括犯意聯絡，連續在上開由戊○○所填製之簽帳單上加以簽名，再由戊○○以上開簽帳單持以向美國銀行辦理
    請款。嗣經警方人員於八十八年七月二十日十七時十分許，先在上址查獲有「刷
    卡借現」之相關證物，又於八十八年十月一日十八時許，在上址當場查獲蘇明揚
    與丙○○正從事「刷卡借現」之行為，並於初次查獲時扣得渠等所有供犯罪或預
    備供犯罪所用之扣案之刷卡機二台；美商美銀賓旭信用卡有限公司、聯邦商業銀
    行、中國信託商業銀行及美國運通銀行空白簽帳單各一批等物。
二、案經高雄市政府警察局三民第一分局移送臺灣高雄地方法院檢察署及臺灣高雄地
    方法院檢察署檢察官自動檢舉偵查起訴。
    理  由
壹、被告戊○○部分：
一、本件公訴人雖於起訴書之證據並所犯法條欄中論罪部分，並未論列被告戊○○所
    犯上開違反商業會計法第七十一條第一款之填製不實商業會計憑證罪，然公訴人
    既已於起訴書之犯罪事實欄中載明被告戊○○在丙○○「假消費、真借款」後，
    持由丙○○所簽名之信用卡簽帳單向美國銀行辦理請款，又因信用卡簽帳單係屬
    商業會計法所稱之會計憑證（詳後述），是以應認公訴人就被告戊○○所犯違反
    商業會計法第七十一條第一款之填製不實商業會計憑證罪業已起訴，本院自得一
    併予以審判，先予敘明。
二、右揭事實，業據被告戊○○坦承不諱，核與證人即持信用卡向「旺九實業行」刷
    卡借款之丙○○於檢察官偵訊及本院庭訊時所為之證述相符，被告之自白可信為
    真實；此外，復有證人丙○○前往「旺九實業行」刷卡借款所簽名，其上並載明
    刷卡消費內容為「泰國五日遊團費」之簽帳單影本一紙在卷可稽，以及刷卡機二
    台、美國銀行、第一銀行、聯邦銀行等簽帳單一批扣案可資佐證，被告戊○○犯
    罪事證明確，犯行實堪認定，依法應予論科。
三、按商業會計法第十四條規定：「會計事項之發生，均應取得或給與足以證明之會
    計憑證」，同法第十一條第一項復規定：「凡商業之資產，負債或業主權益發生
    增減變化之事項，稱為會計事項」，又同法第十五條亦規定：商業會計憑證分為
    原始憑證與記帳憑證二類，原始憑證係指證明事項之經過，而為造具記帳憑證所
    根據之憑證；記帳憑證謂證明處理會計事項人員之責任，而為記帳所根據之憑證
    。經查以信用卡刷卡消費，特約商店必須製簽帳單一式三聯，由刷卡人於其上簽
    名認證後，特約商店除將其中一聯交由刷卡人收執，一聯持向財團法人聯合信用
    卡處理中心或發卡銀行請款外，另一聯則由特約商店留存作為內部憑證，再憑以
    製作記帳憑證並登入帳簿，於此簽帳單乃足以證明會計事項發生之會計憑證。核
    被告戊○○所為，係犯商業會計法第七十一條第一款之填製不實商業會計憑證罪
    。其與丙○○、及綽號「小陳」之男子，就上開犯行，有犯意聯絡及行為分擔，
    均為共同正犯；雖丙○○並未具備商業會計法第七十一條所規定之身分，然依刑
    法第三十一條第一項之規定，其既與具特定身分之被告戊○○有共同犯意聯絡，
    自應論以共同正犯。被告戊○○所為數次行為，時間緊接，所犯罪名相同，顯係
    出於概括之犯意為之，為連續犯，爰依刑法第五十六條之規定以一罪論，並加重
    其刑。審酌被告戊○○犯罪後坦承犯行，態度良好，又所偽造不實會計憑證亦僅
    有三張，而金額亦均非鉅大，又係受僱於他人，惡性非大等一切情狀，量處如主
    文所示之刑，併依修正後刑法第四十一條第一項之規定，諭知易科罰金之折算標
    準，以為懲儆。扣案之刷卡機二台，係被告戊○○及共犯「小陳」所有，供犯本
    罪之物，而美商美銀賓旭信用卡有限公司、聯邦商業銀行、中國信託商業銀行及
    美國運通銀行空白簽帳單各一批，係被告戊○○及共犯「小陳」所有，預備供犯
    罪所用之物，業據被告戊○○陳明在卷，爰分別依刑法第三十八條第一項第二款
    之規定，宣告沒收；至其餘扣案物，因非被告戊○○直接供犯本罪或預備犯本罪
    之物，爰不為沒收之諭知，併此敘明。
四、公訴意旨另略以：被告戊○○與化名為「小陳」、「小林」（實係同一人）之姓
    名年籍不詳之人，共同經營「刷卡借現」之生意，由該「小陳」、「小林」之人
    ，以每月薪資新台幣（以下同）二萬二千元之代價僱用戊○○，並由被告丁○○
    基於幫助之犯意，提供其名字為人頭，在高雄市○○街二三四號申設「旺九實業
    行」，名義上由被告丁○○擔任負責人，實際上則由被告戊○○從事經營，而丙○○（另經檢察官為職權不起訴處分）於民國（以下同）八十八年九月上旬，下
    旬、同年十月一日共三次，因經濟急迫需款週轉，見被告蘇明揚在台灣時報上所
    刊登「刷卡借現」借款之廣告，乃以廣告所刊登之電話號碼：（０七）0000
    000號，先與蘇明揚聯絡，而依約至指定之高雄市○○街與開封街口會面後，
    再由被告蘇明揚帶丙○○至設於高雄市○○街二三四號之「旺九實業行」內，而
    基於共同意圖為自己不法所有之犯意聯絡，由丙○○提供其所有由美國銀行核發
    之信用卡，偽以旅遊團及購機票、購買服飾等名義假消費刷卡簽帳，分別為二萬
    四千元、二萬四千元、二萬三千三百四十元，並由蘇明揚當場預扣四千元、四千
    元、二千三百四十元不等，而將預扣後所餘之現金交付丙○○，嗣後則由被告蘇
    明揚將上開簽帳單持以向美國銀行辦理請款，以未從事實際交易但仍利用信用卡
    刷卡而持有假消費簽帳單之詐術，使美國銀行陷於錯誤而交付刷卡金額予被告蘇
    明揚，被告蘇明揚則與化名為「小陳」、「小林」之人即藉此獲取上揭不相當之
    手續費。嗣經警方人員於八十八年七月二十日十七時十分許，先在上址查獲有「
    刷卡借現」之相關證物，又於八十八年十月一日十八時許，在上址當場查獲蘇明
    揚與丙○○正從事「刷卡借現」之行為，並於初次查獲時扣得刷卡機二台；美國
    銀行、第一銀行、聯邦銀行等簽帳單一批；中國信託銀行、聯合信用卡中心請款
    單共四本；傳單一批；貼紙傳單一批；商業本票、借款單各二本；名片二十六盒
    ；營利事業登記證影本一張等。因認被告戊○○所為尚犯刑法第三百三十九條第
    一項之詐欺取財罪嫌等語；惟查：
（一）公訴人認被告戊○○及丁○○涉犯上開犯罪，係以被告丁○○對於交付其身分
      證供人使用並收取三萬元之代價，且其亦去過位於高雄市○○街「旺九實業行
      」店內，並簽署文件一事，已坦承不諱，是其應係知情而幫助甚明；而被告戊○○對於曾接洽丙○○在「旺九實業行」內以假消費刷卡借貸之事不否認，並
      經偵查時之同案被告丙○○供述明確，此外，復有丙○○假刷卡旅遊之簽帳單
      影本一紙附卷可稽，及刷卡機二、美國銀行、第一銀行、聯邦銀行等簽帳單一
      批、中國信託銀行、聯合信用卡中心請款單共四本、傳單一批、貼紙傳單一批
      、商業本票、借款單各二本、；名片二十六盒、營利事業登記證影本一張等扣
      案可憑；又信用卡預借現金之業務，僅銀行機構始得為之，一般信用卡特約商
      店依約僅能提供商品或勞務，不能經營放款業務，其違反與發卡銀行間之契約
      進行放款行為，對於發卡銀行而言，顯已構成欺矇。復以不實簽帳單資料詐騙
      發卡銀行，顯有不法所有之意圖及詐術之實施等情，以為論據；訊據被告戊○○則對於公訴人所起訴之事實並不加以否認。
（二）然按犯罪事實應依證據認定，無證據不得推定其犯罪事實，刑事訴訟法第一百
      五十四條定有明文。又按刑法詐欺罪，係以行為人意圖為自己或第三人不法之
      所有，以詐術使人將本人或第三人之物交付為要件，是行為人於主觀上需有為
      自己或第三人不法所有之意圖，始得以刑法之詐欺罪相繩之。
（三）經查：
    (一)依信用卡特約商店與授權特約商店得接受使用信用卡消費之金融機關間之授權
      契約，特約商店固不得接受非營業範圍內之簽帳交易，亦不得接受非消費性之
      簽帳融資墊款；而被告戊○○亦確有違反前開「旺九實業行」與授權「旺九實
      業行」得接受使用信用卡消費之金融機關契約之約定，接受非消費性之簽帳融
      資墊款，即俗稱刷卡借現之行為，既為被告戊○○所不否認，並經證人即持信
      用卡向「旺九實業行」刷卡借款之丙○○於偵訊及本院庭訊時證述明確，則此
      部分之事實應可認定，然被告戊○○違反與授權得使用信用卡金融機關間之約
      定，從事刷卡借現，並向銀行請領此等非屬消費性簽帳款項之行為，是否得繩
      以刑法詐欺罪之刑責，仍應視被告之所為是否與刑法詐欺罪之構成要件合致而
      定。
    (二)因信用卡發卡銀行核發信用卡之流程，係發卡銀行在透過徵信之程序，針對申
      請信用卡之人之信用狀況、資力等詳予調查後，依各別情形核發不同額度之信
      用卡予申請人使用，而在發卡銀行發給申請人信用卡，並因此而授與其預先消
      費之經濟信用後，在信用卡有效期間及信用額度內，原則上持卡人特約商店所
      為之刷卡行為，發卡銀行完全不能拒絕該筆款項之支付，也不可能再就每筆消
      費逐一審查持卡人之信用度，亦即發卡銀行事實上並不注重持卡人持卡至信用
      卡特約商店刷卡之「內容」，則縱持卡人未為實際消費，而係持向他人借款，
      濫用其信用，亦應單純屬持卡人違反與信用卡發卡銀行契約之問題；何況從發
      卡銀行是否有因持卡人持卡向他人刷卡消費借款，而使發卡銀行有「陷於錯誤
      」之觀點而言，因一旦發卡銀行授與持卡人經濟信用之後，依前所述，持卡人
      在其特約商號所為之刷卡行為，發卡銀行完全不能拒絕消費款之支付，也不可
      能再就每筆刷卡逐一審查被告之信用度，自然沒有「陷於錯誤」而核准付款之
      情形。
    (三)再就特約商店接受他人持用信用卡在未有實際消費之情形下而為借款行為部分
      ，特約商店依照信用卡使用契約，固不得接受他人以信用卡刷卡消費借款；然
      特約商店在接受持卡人刷卡消費之時，僅需審查該信用卡之真偽，以及是否為
      真正持卡人持之消費，並無庸斟酌持卡人之信用狀況、資力以及持卡人日後是
      否有資力向發卡銀行支付款項，故若為真正持卡人持用真正之信用卡，在信用
      額度內，接受持卡人之刷卡消費，因持卡人在刷卡借款後，尚需依持卡人與發
      卡銀行間之信用卡契約，支付所刷卡借支之款項，特約商店若係因持卡人所持
      用者係有效之真正信用卡，而非偽卡，又係在該信用卡之信用額度內，復無庸
      斟酌持卡人日後是否有資力向發卡銀行清償款項之情形下，透過刷卡之方式，
      預借款項予持卡人，亦應屬違反信用卡使用契約之問題，難認特約商店在接受
      信用卡持卡人持信用卡以刷卡方式借款之時，即有意圖為自己或第三人不法所
      有之犯意存在。
    (四)本件被告戊○○從事刷卡借現之行為，其與借款人即持卡人丙○○間，均知渠
      等並無交易之事實，而借款人即持卡人丙○○提供其所有之信用卡刷卡後，由
      被告貸予刷卡金額九成之現金，被告並基於銀行間之特約商店約定，向銀行請
      領借款人即持卡人刷卡金額之款項，借款人即持卡人並基於與銀行間之信用卡
      契約，由銀行先行代為墊付款項，借款人即持卡人再於次月向銀行給付刷卡金
      額之款項，是被告及借款人即持卡人本即透過上開模式，以刷卡消費之名行借
      貸之實。從而，對借款人而言，透過與被告戊○○間之約定，由借款人即持卡
      人以刷卡方式，取得刷卡金額九成之現金，其實際取得之金額與刷卡金額間之
      差距，即屬借款人即持卡人應負擔之利息，而銀行基於與借款人即持卡人間之
      信用卡契約，有先行墊付之義務，被告戊○○及借款人即持卡人乃係利用銀行
      墊付款項之動作，代借款人即持卡人先行清償本息予被告，事後借款人即持卡
      人仍須依據與發卡銀行間之信用卡契約，繳交由銀行墊付之款項予銀行；相對
      而言，被告戊○○願以此等方式出借款項予借款人即持卡人之原因，無非係因
      基於與銀行間之特約商店約定，被告可於短期內向簽約銀行請款並經核撥款項
      ，同時減少借款人不清償債務之風險。故被告縱有違反其與銀行間特約商店約
      定，接受非消費性之簽帳，而向簽約銀行請款，然此僅足認被告確有施用詐術
      之行為，惟被告與借款人即持卡人既係利用信用卡簽帳消費所具有特性，將以
      銀行墊付款項之動作，代借款人即持卡人先行清償被告，事後借款人即持卡人
      仍須清償銀行墊付之款項予銀行，依前所述，被告戊○○並無何等為自己或第
      三人不法所有之意圖甚明；且就持卡人丙○○及刷卡銀行而言，亦無受有損害
      ，準此，被告戊○○所為，尚與詐欺罪之構成要件有間，而難以詐欺罪論擬；
      此外，本院復查無其他積極證據足認被告戊○○確有公訴人所指此部分詐欺之
      犯行，不能證明被告戊○○犯罪，惟此部分既與被告戊○○前開經起訴論罪之
      部分有牽連犯之裁判上一罪關係，爰不另為無罪之諭知，併此敘明。
貳、被告丁○○部分：
一、公訴意旨略以：被告丁○○基於幫助之犯意，提供其名字為人頭，在高雄市○○
    街二三四號申設「旺九實業行」，名義上由被告丁○○擔任負責人，實際上則由
    化名為「小陳」、「小林」（實係同一人）之姓名年籍不詳之人，以每月薪資新
    台幣（以下同）二萬二千元之代價僱用被告戊○○，在上開「旺九實業行」從事
    刷卡借現」之生意，並由被告戊○○在該處實際從事經營，而丙○○於八十八年
    九月上旬，下旬、同年十月一日共三次，因經濟急迫需款週轉，見被告蘇明揚在
    台灣時報上所刊登「刷卡借現」借款之廣告，乃以廣告所刊登之電話號碼：（０
    七）0000000號，先與蘇明揚聯絡，而依約至指定之高雄市○○街與開封
    街口會面後，再由被告蘇明揚帶丙○○至設於高雄市○○街二三四號之「旺九實
    業行」內，而基於共同意圖為自己不法所有之犯意聯絡，由丙○○提供其所有由
    美國銀行核發之信用卡，偽以旅遊團及購機票、購買服飾等名義假消費刷卡簽帳
    ，分別為二萬四千元、二萬四千元、二萬三千三百四十元，並由蘇明揚當場預扣
    四千元、四千元、二千三百四十元不等，而將預扣後所餘之現金交付丙○○，嗣
    後則由被告蘇明揚將上開簽帳單持以向美國銀行辦理請款，以未從事實際交易但
    仍利用信用卡刷卡而持有假消費簽帳單之詐術，使美國銀行陷於錯誤而交付刷卡
    金額予被告蘇明揚，被告蘇明揚則與化名為「小陳」、「小林」之人即藉此獲取
    上揭不相當之手續費。嗣經警方人員於八十八年七月二十日十七時十分許，先在
    上址查獲有「刷卡借現」之相關證物，又於八十八年十月一日十八時許，在上址
    當場查獲蘇明揚與丙○○正從事「刷卡借現」之行為，並於初次查獲時扣得刷卡
    機二台；美國銀行、第一銀行、聯邦銀行等簽帳單一批；中國信託銀行、聯合信
    用卡中心請款單共四本；傳單一批；貼紙傳單一批；商業本票、借款單各二本；
    名片二十六盒；營利事業登記證影本一張等。因認被告丁○○所為係犯刑法第三
    十條第一項、同法第三百三十九條第一項之幫助詐欺罪嫌等語。
二、公訴人認被告丁○○涉犯上開犯罪，係以被告丁○○對於交付其身分證供人使用
    並收取三萬元之代價，且其亦去過位於高雄市○○街「旺九實業行」店內，並簽
    署文件一事，已於偵訊時坦承不諱，被告丁○○並非上揭店之實際負責人，竟提
    供其本人名義供他人申設商店從事詐欺，其有幫助犯罪之意思自明等情，以為論
    據；而被告丁○○經本院合法傳喚無正當理由不到庭，惟先前於本院審理時則否
  認有何幫助詐欺之犯行，辯稱：伊是將身分證交與甲○○，透過甲○○向綽號「
    原仔」之人借錢，我借三萬元，但實際僅拿到一萬五千元，雖去過中東街的旺九
    實業行簽過契約，但契約內容為何並不清楚，也不知道「原仔」要將伊之身分證
    拿去做旺九實業之負責人等語。
三、按犯罪事實應依證據認定之，無證據不得推定其犯罪事實；又不能證明被告犯罪
    ，應諭知無罪之判決。刑事訴訟法第一百五十四條及第三百零一條第一項分別定
    有明文。又按，刑法上之幫助犯，以正犯已經存在為構成要件，故幫助犯無獨立
    性，如無他人犯罪行為之存在，幫助犯即無由成立，最高法院六十年台上字第二
    一五九號著有判例可資參照。
四、經查，證人即被告丁○○向其借款之甲○○到院證稱：當時我與乙○○要合開旺
    九實業行，從事酒類買賣，因為我們兩人信用不好，都無法申請設立公司，所以
    乙○○說要以他朋友丁○○名義，申請設立公司，在談時，我有在場，當時說好
    先給丁○○一萬五千元，再給他插乾股一股，當時丁○○開口要三萬，但我們沒
    有那麼多現金，所以只給他一萬五千元，做一個多月因為生意不好所以就不做了
    。在停止營業後，申請之公司執照就登報要賣，後來有一人名叫「小陳」的說要
    以十二萬向我買，所以我就賣他，時間約在八十八年七、八月間賣給「小陳」等
    語（見本院九十年一月十二日訊問筆錄）；而另一證人乙○○亦證稱：當時是我
    與甲○○、丁○○一起去辦登記，而錢是甲○○給他的等語（見本院九十年一月
    十二日訊問筆錄），佐以同案被告戊○○於同次庭訊時亦稱：不認識，也沒有見
    過甲○○及乙○○，他們也不是老闆，我在經營假刷卡真借款時也沒有見過丁○○，我們老闆我只知道叫陳先生，我是在八十八年九月初去應徵，他說公司有欠
    員工，所以叫我頂著等語，顯見被告丁○○當時應係提供其身分證予證人甲○○
    及乙○○用以申請「旺九實業行」之營業登記，其後因「旺九實業行」營業欠佳
    ，甲○○始將「旺九實業行」轉售予「小陳」，故並無證據可認被告丁○○係基
    於幫助「小陳」及被告戊○○犯罪，方提供其身分證供「小陳」及被告戊○○設
    立「旺九實業行」；況且被告戊○○上開行為既與詐欺罪之構成要件有間，而難
    以詐欺罪論科，已如前述，在無詐欺罪正犯存在之情形下，前開最高法院六十年
    台上字第二一五九號判例所揭櫫之幫助犯之從屬理論，被告丁○○自無任何幫助
    詐欺之犯行可言。此外，本院復查無其他積極證據足認被告丁○○確有公訴人所
    指此部分幫助詐欺之犯行存在，不能證明被告丁○○犯罪，依法自應為無罪之諭
    知。
五、被告丁○○經合法傳喚無正當理由不到庭，惟因不能證明被告丁○○犯罪，而應
    為其無罪之諭知，已如前述，爰依刑事訴訟法第三百零六條之規定，不待其陳述
    ，逕行判決，併此敘明。
據上論斷，應依刑事訴訟法第二百九十九條第一項、第三百零一條第一項、第三百零
六條、商業會計法第七十一條第一款，刑法第十一條、第二十八條、第五十六條、第
四十一條第一項、第三十八條第一項第二款，罰金罰鍰提高標準條例第二條，判決如
主文。
本案經檢察官蔡麗宜到庭執行職務。
中    華    民    國      九十    年      二      月      二十三      日
                                  臺灣高雄地方法院刑事第六庭
                                      法  官
附錄本件論罪條文：商業會計法第七十一條第一款


司法院資訊處製作；財團法人民間司法改革基金會備份。
